【裁判字號】    89,重訴,5
【裁判日期】    890824
【裁判案由】    侵權行為損害賠償
【裁判全文】
臺灣臺南地方法院民事判決                            八十九年度重訴字第五號
    原      告  丙○○
    訴訟代理人  乙○○
    被      告  甲○○○○○○.
                        住台南.
右當事人間因詐欺案件，經原告提起附帶民事訴訟，請求侵權行為損害賠償事件，由
本院刑事庭裁定移送民事庭審理，本院判決如左：
    主    文
原告之訴及假執行之聲請均駁回。
訴訟費用由原告負擔。
    事    實
甲、原告方面：
一、聲明：
  （一）被告應給付原告新台幣（下同）八百五十萬元正，及自八十四年八月一日起
        ，至清償日止，按年息百分之五計算之利息。
  （二）原告願供擔保，請准宣告假執行。
二、陳述：
  （一）被告林世賢於民國（下同）八十四年二月間，向原告佯稱伊與坐落台南縣安
        定鄉○○○段一八二五號土地之地主林本源、林本樹、林本杉及林清田等人
        協商同意共同開發上述土地，並擬在該土地上合建房屋出售，其房屋建場名
        稱定為「文化傳家」，因被告現有資金不足，希望原告貸與資金，原告以近
        年來房地產不景氣，乃予以婉拒，惟被告復向原告聲稱其信用無虞，為取信
        原告，除願將原告貸與之資金以共同投資（合夥）之方式處理，並保證屆時
        該房地開發計劃之進行絕無不法損害原告權益之情事，原告見其言真意切，
        乃不疑有他，遂於八十四年二月二十八日與之簽立「共同投資協議書」，雙
        方約定原告貸與被告資金五百萬元正折合全部股份壹拾股中之兩股，嗣原告
        依約陸續交付被告五百萬元後，因被告仍時以前揭開發計劃事實上之需要為
        由要求原告追加支付款項，否則開發計劃將中輟並將導致原告之資金血本無
        歸，原告信其言且不疑有詐，乃以其子許嘉修及許耀仁名義陸續投資交付款
        項予被告，直至八十四年八月一日止，原告總計交付被告八百五十萬元。詎
        料被告自陸續收受原告所交付之資金後，不僅皆未向原告說明其前揭開發計
        劃進行之情形，且更時常難覓其行蹤，原告在發覺情事有異下乃積極查問被
        告有關房屋興建進行之情形，被告在原告一再追問下乃向原告稱其係設立「
        富昌建設有限公司」，以富昌建設有限公司之名義起造房屋，且為取信原告
        ，願意將前揭開發計劃案場完成之兩棟房屋過戶給原告以抵償原告交付之部
        分資金，原告信其所言，為房屋過戶之需要，乃於八十五年三月十七日與被
        告簽立不動產買賣契約書，約定被告應於八十五年四月十五日以前備齊過戶
        證件，並至遲應於八十五年四月三十日以前辦畢過戶登記，詎料上揭期限屆
        滿後，被告不僅仍未依約履行，且更避不見面，經原告多方查證，發現前揭
        開發計劃完成之房屋至少有五戶早已經被告擅自登記於未曾出資且亦非承買
        客戶之第三者莊王其雀（二戶）、王雲雀（二戶）及王淑惠（一戶）名下。
        且富昌建設有限公司之負責人並非林世賢，而係林世賢之配偶即蔡明秀，至
        此原告始知被告自始至終皆以欺詐手法矇蔽原告，被告是向原告訛詐資金，
        繼之就前揭投資計劃之進行肆意胡為，並逃避原告查問有關案場進行及相關
        帳目情形，使原告之權益未能及時獲得確保，嗣且更假富昌建設有限公司負
        責人名義與原告簽立不動產買賣契約書意圖矇騙原告，此外，經原告四處打
        聽被告所謂「文化傳家」案場興建之房屋，更有一屋數賣詐取他人房屋款後
        逃避無蹤，綜上所論，顯見本案被告自始即本於不法意圖詐騙原告資金，核
        其所為顯已構成刑法上詐欺罪名，業經臺灣臺南地方法院八十八年度易字第
        一七二九號刑事判決判處被告有期徒刑年陸月在案。
  （二）按「因故意或過失，不法侵害他人之權利者負損害賠償責任」民法第一百八
        十四條第一項定有明文，查被告先以借貸資金為由被拒後，繼之以合夥開發
        興建房屋為由，施用詐術及不法侵害行為，騙使原告交付給被告鉅額資金八
        百五十萬元，使原告蒙受損失，其侵害原告權利之違法行為應堪認定，即與
        前開法條之法定構成要件符合，被告自應負損害賠償責任。
  （三）又按「稱消費借貸者，謂當事人約定一方移轉金錢或其他代替物之所有權於
        他方，而他方以種類品質數量相同之物返還之契約。」、「消費借貸因金錢
        或其他代替物之交付而生效力。」、「借用人應於約定期限內返還與借用物
        種類品質數量相同之物。」民法第四百七十四條、第四百七十五條及第四百
        七十八條定有明文。查被告與原告簽訂不動產買賣契約時即無興建前述房地
        之能力，且擅自過戶該房地予第三人，顯係以興建房屋為由不返還原告借貸
        予被告之八百五十萬元正之債務，依前述法律規定，被告應依法返還所借之
        款項。
三、證據：提出共同投資協議書影本一件、不動產買賣契約書及公證書影本各一件、
    匯款單回條聯影本五件、存褶內頁影本一件、支票影本五件為證，並引用台灣高
    等法院台南分院八十九年度上易字第二四三號刑事案件全卷內所附證據。
乙、被告方面：
    被告未於言詞辯論期日到場，復未提出書狀作何聲明或陳述。
丙、本院依職權調閱台灣高等法院台南分院八十九年上易字第二四三號刑事案件全卷
    。
    理    由
甲、程序方面：
一、本件被告未於言詞辯論期日到場，核無民事訴訟法第三百八十六條所列各款情形
    ，爰依原告之聲請，由其一造辯論而為判決。
二、按訴狀送達後，原告不得將原訴變更或追加他訴，但請求之基礎事實同一或不甚
    礙被告之防禦及訴訟之終結者，不在此限，民事訴訟法第二百五十五條第一項第
    二款、第七款定有明文。查本件原告於起訴時主張侵權行為損害賠償請求權，嗣
    於訴狀送達被告後追加借款返還請求權，因原告主張之基礎事實為被告向其詐騙
    金錢，則不論其主張侵權行為損害賠償請求權或借款返還請求權，請求之基礎事
    實均同一，且原告追加借款返還請求權並不甚礙被告之防禦及訴訟之終結者，揆
    諸前開規定，原告所為訴之追加，自應准許。
乙、得心證之理由：
一、原告起訴主張：被告於八十四年二月間，向原告佯稱其與坐落台南縣安定鄉○○
    ○段一八二五號土地之地主林本源、林本樹、林本杉、林清田等人，協商在上開
    土地上合建房屋出售，案場定名為「文化傳家」，因資金不足希望原告借予資金
    ，經原告婉拒後，其復向原告詐稱其信用無虞，除可將所貸與之資金以共同投資
    （合夥）之方式處理，並保證房地開發計劃絕不損及原告之權益，原告不疑有詐
    ，遂於八十四年二月二十八日與被告簽立「共同投資協議書」，約定原告貸與被
    告資金五百萬元正折合全部股份壹拾股中之兩股，嗣原告依約交付被告五百萬元
    ，被告於開發進行中復以需追加投資為由，要求原告續增資金，否則開發計劃將
    中輟致所投資金血本無歸，原告惑於其言而陸續交付款項，至同年八月一日，連
    同上開五百萬元，合計已付被告八百五十萬元，詎被告收受上開款項後，皆未向
    原告說明開發計劃進行情形，經原告查詢後，被告始應允以上開計劃興建之房屋
    二棟過戶予原告，然事後其卻將該二房屋過戶予訴外人莊王其雀等人，致原告未
    獲償分文，且未取得投資之任何利益，是被告自始即本於不法意圖詐騙原告資金
    ，其所為顯已構成刑法上之詐欺罪，自應負侵權行為損害賠償責任，原告並得依
    消費借貸法律關係，請求被告返還其向原告借貸之款項云云；被告未於言詞辯論
    期日到場，復未提出書狀作何聲明或陳述。
二、查原告主張被告邀其參與投資興建房屋，而陸續向其收取八百五十萬元，嗣被告
    又應允以計劃興建之房屋二棟過戶予原告之事實，業據原告提出共同投資協議書
    影本一件、不動產買賣契約書及公證書影本各一件、匯款單回條聯影本五件、存
    褶內頁影本一件、支票影本五件為證，被告對此未於言詞辯論期日到場爭執，復
    未提出書狀作何聲明或陳述，堪認原告此部分主張之事實為真實。又本院調取台
    灣高等法院台南分院八十九年上易字第二四三號刑事案件全卷核閱結果，被告於
    該刑事案件中固不諱言有邀原告參與投資興建房屋，並陸續向原告收取八百五十
    萬元，嗣因其自有資金不足未能興建完成，違約遭地主收回續由他人興建完成，
    致原告血本無歸之事實，惟被告堅決否認有何詐欺之犯行。經查被告曾於八十三
    年七月間，受聘擔任時任國大代表之原告與案外人台南市議員林易煌聯合服務處
    之主任委員，且原告亦曾至系爭房屋現場勘查，有聘書一紙及現場照片二張附於
    前開刑事案卷足稽，足見原告斯時與被告間關係之密切，及知被告所從事之行業
    暨經濟能力，衡情被告已無對原告施詐之可能，況被告當初之所以邀原告投資該
    「文化傳家」房屋之興建，係因被告自有資金不足始邀原告入夥，此業經原告於
    訴狀中自陳，並有雙方於八十四年二月二十八日所共同書立內載：立協議書人共
    同投資坐落台南縣安定鄉○○○段一八二五號（文化傳家）合建房屋十六間，由
    被告出資二千五百萬元工程款負責建造，完工後被告分得十間，地主六間，被告
    分得之十間房屋，每間房屋為一股共分成十股，每股股金二百五十萬元，由原告
    出資五百萬元，即占被告所得十股中之二股等旨意之共同投資協議書影本一紙附
    卷可稽，益見原告於決定投資入夥時已知被告之經濟欠佳，被告並未對之隱瞞之
    情事，否則苟被告自有財力雄厚，其又何必邀原告入夥，而將可得預期之投資利
    潤與原告分享。又時下建築業者推案，除少數自備資金外，衡多以向金融機構融
    資或對外募股集資為之，若景氣暢旺順利出清獲利可期，若遇景氣遲緩滯銷則血
    本無歸甚而倒閉，乃眾所週知之事，此環觀國內房市場景即明，原告斯時既為國
    大代表，現更為高雄市政府之工務局長，當亦深知其中投資興建房屋市場之機制
    ，此即所謂投資之風險，是本案系爭房屋之興建，非獲有利潤即血本無歸，自為
    原告參與投資時所明知，故被告以對外募股集資與地主合建預售房屋，應與時下
    一般建築業習慣無違，非不得因其無充分自有資金，即認其不得以上開方式建屋
    出售，且於興建未完成失敗時即認其係詐欺。況被告收取原告之上開投資款後，
    確有用以興建系爭房屋，且已建至二樓，嗣因財力不繼，始為地主收回並另由他
    人續建完成等情，業經原告在該刑事案件中所是認，並據證人即地主林本源及包
    商張偉昌在刑事案件審理中所供明，更有各該合建房屋契約書、建造執照、廣告
    業務務承攬合約書、工程合約書等件附於該刑事案卷為憑，其中證人張偉昌更證
    稱：確有拿到被告所交付一至四期之工程款共七百萬元無訛，再參諸正式興建前
    尚需拆屋整地、設計、廣告、銷售等其他雜支，是堪認被告確已將原告所持交之
    上開款項，悉數用於系爭房屋之興建費用，而未違背合建房屋目的將之詐為己用
    亦明。再者被告之所以投資興建系爭房屋，在商言商旨在將本求利，自始當係預
    想於投下心血鉅資後得開花結果，而非白忙一場落得血本無歸，是其除向原告邀
    約入夥取得部分資金外，依其在該刑事案件中所提出之他案興建工程承攬契約書
    、及銷售廣告承攬契約書，其既尚有他案已興建完工之「左鄰右舍」案場，因土
    地分割尚未解決致申請銀行貸款後遲遲未能撥款，及「廣慈家園」案場之三棟房
    屋未能如期售出，足見被告於鳩建本件系爭房屋之初，其並非未對自己應負責二
    千萬元資金全無規劃籌備，而僅欲利用原告有限之部分資金片面完成，本件系爭
    房屋案場雖因被告未依約提供資金配合，致該案場未能依計畫興建完成，然此應
    係整體房屋市場呆滯不景氣，及被告於投資前評估未週全所致，是被告事後縱應
    負失敗全責，惟尚難遽予推認臆測其於邀原告入夥之初，即已具不法所有之詐欺
    意圖，及有對原告施用詐術致告訴人陷於錯誤之情事。另原告稱被告取款後從未
    說明開發計劃情形乙節，因被告確有進行系爭房屋之興建，既有如前述，是縱如
    原告所言，亦難遽認被告係詐欺。又被告無力續建房屋而將部分完成之地上物，
    還由地主另請他人續建完成，已牽涉及地主與該他人之權益，是被告事後未依約
    將二戶房屋過戶予告訴人，仍與詐欺無關。查前開台灣高等法院台南分院八十九
    年度上易字第二四三號刑事判決亦同此認定，並判處被告無罪確定在案，是原告
    以被告向其詐騙款項為由，主張侵權行為損害賠償請求權，訴請被告賠償所詐騙
    之款項八百五十萬元，洵屬無理。
三、又查被告欲與坐落台南縣安定鄉○○○段一八二五號土地之地主林本源、林本樹
    、林本杉及林清田等人共同開發該地，並在該土地上合建房屋出售，案場名稱定
    為「文化傳家」，然因資金不足，而向原告借貸資金，原告以房地產不景氣為由
    予以婉拒，被告乃邀原告投資入夥參與該「文化傳家」房屋之興建，雙方並簽訂
    共同投資協議書，約定原告投資五百萬元，折合被告所有股份十股中之二股等情
    ，為原告於訴狀中所自陳，並有共同投資協議書影本一件在卷可憑，則原告陸續
    交付八百五十萬元予被告，顯係基於兩造所簽訂之共同投資協議書之約定及合夥
    投資房屋案場之興建所需，兩造間並無消費借貸之法律關係存在，是原告依據消
    費借貸法律關係，訴請被告返還借款八百五十萬元，亦屬無據。
四、從而，原告本於侵權行為及消費借貸法律關係，請求被告給付八百五十萬元，及
    自八十四年八月一日起，至清償日止，按年息百分之五計算之利息，為無理由，
    應予駁回。又原告之訴既經駁回，其假執行之聲請，即失所附麗，應併予駁回。
丙、結論：
    本件原告之訴無理由，依民事訴訟法第三百八十五條第一項前段、第七十八條，
    判決如主文。
中    華    民    國      八十九      年    八      月      二十四      日
                                  臺灣臺南地法院民事第三庭
~B法      官  葉惠玲
右為正本係照原本作成。
如對本判決上訴須於判決送達後廿日內向本院提出上訴狀
中    華    民    國      八十九      年    八      月      二十四      日
~B法院書記官  李珍瑩


司法院資訊處製作；財團法人民間司法改革基金會備份。
